【裁判字號】    98,重訴,123
【裁判日期】    980910
【裁判案由】    給付租金
【裁判全文】
臺灣臺北地方法院民事判決             98年度重訴字第123號
原      告  中華民國經濟部
法定代理人  甲○○
訴訟代理人  乙○○律師
            吳曉維律師
複 代理 人  馬傲秋律師
被      告  安磊科技股份有限公司
法定代理人  丙○○
訴訟代理人  蔡明熙律師
上列當事人間請求給付租金事件，本院於98年8月20日言詞辯論
終結，判決如下：
    主  文
被告應給付原告新臺幣貳佰零陸萬陸仟壹佰參拾元，暨自民國97
年10月15日起至清償日止，按週年利率百分之五計算之利息。訴
訟費用由被告負擔。
本判決於原告以新臺幣陸拾捌萬玖仟元供擔保後，得假執行。但
被告以新臺幣貳佰零陸萬陸仟壹佰參拾元為原告預供擔保後，得
免為假執行。
    事 實 及 理 由
壹、程序方面：
    按訴狀送達後，原告不得將原訴變更或追加他訴。但擴張或
    減縮應受判決事項之聲明者，不在此限，民事訴訟法第255
    條第1項第3款定有明文。經查，本件原告起訴時，其第1項
    訴之聲明原請求：被告應給付原告新臺幣（下同）7,792,12
    0元，暨自民國97年10月15日起至清償日，按週年利率5％計
    算之利息。嗣於訴訟進行中，原告變更第1項訴之聲明為：
    被告應給付原告2,066,130元，暨自民國97年10月15日起至
    清償日，按週年利率5％計算之利息。此核屬擴張或減縮應
    受判決事項之聲明，與前揭規定相符，應予准許。
貳、實體方面：
一、原告主張：被告安磊科技股份有限公司於民國93年6月29日
    與原告簽訂土地租賃契約（下稱系爭契約），向原告承租雲
    林科技工業區大北勢區○○段41、42、43、44地號等4筆土地
    （下稱系爭土地），租期自93年6月29日至113年6月28日止
    共計20年，租金之計算方式為當年度系爭土地每平方公尺售
    價乘以年租率所得之數額，然系爭土地每平方公尺售價與年
    租率將隨行政院中長期資金貸款利率及行政院主計處公布之
    消費者物價調整幅度比率調整之，故每年租金之數額亦隨之
    不同；又系爭契約係適用行政院006688租金優惠措施，故於
    訂約後，承租人第1、2年均免繳租金，第3、4年實際應繳納
    租金為上開計算方式所得數額之6成，第5、6年實際應繳納
    租金則為上開計算方式所得數額之8成。惟被告於第1、2年
    免繳租金之優惠期間經過後（即95年6月29日起），僅繳交1
    個月租金後即未再繳交任何租金，因其欠租期間已逾5個月
    ，原告遂依系爭契約之約定於95年12月29日以存證信函終止
    雙方租賃關係，截至原告終止契約之日止，被告共積欠原告
    5個月租金6,775,755元及相關違約金1,016,365元，共計7,7
    92,120元。又被告於向原告承租土地時，曾繳納相當於3個
    月租金金額之擔保金共5,725,990元，將之扣抵被告所欠繳
    之租金後，被告尚餘2,066,130元未給付予原告等語。並聲
    明：(一)被告應給付原告2,066,130元，暨自97年10月15日起
    至清償日止，按週年利率5％計算之利息；(二)願供擔保請准
    宣告假執行。
二、被告則以：土地租金之計算基準係以土地申報價值為準，而
    非以出售價格為計算基準，此為法律強制規定，非可由當事
    人約定變更，故系爭契約以土地之每平方公尺售價為計算租
    金及違約金之基準，與土地法第97條之規定有違，且系爭契
    約約定之違約金亦屬過高，並不合理；又自兩造簽訂之系爭
    契約第9條、第10條約定觀之，該契約之目的係租用基地建
    築房屋，依民法第440條第1項規定，需承租人積欠租金達2
    年之租額時，方得經出租人催告後終止租賃關係，然被告積
    欠租金僅5個月，且未經催告履行，即遭原告終止租賃關係
    ，依前開法律規定，自不生終止契約之效力；而兩造間之租
    賃關係既尚屬存在，原告將系爭土地另出租他人，使被告受
    有23,672,061元之損害，被告得以之與原告之請求抵銷等語
    ，資為抗辯。並聲明：(一)原告之訴駁回；(二)如受不利判決，
    請准供擔保免為假執行。
三、兩造不爭執事項：
(一)、兩造於民國93年6月29日簽訂系爭契約，由被告向原告承租
    雲林科技工業區大北勢區○○段41、42、43、44地號等4筆土
    地。
(二)、系爭契約第2條約定，租期自93年6月29日至113年6月28日止
    共計20年，租金之計算方式為當年度系爭土地每平方公尺售
    價乘以年租率所得之數額，然系爭土地每平方公尺售價與年
    租率將隨行政院中長期資金貸款利率及行政院主計處公布之
    消費者物價調整幅度比率調整之，故每年租金之數額亦隨之
    不同；又系爭契約係適用行政院006688租金優惠措施，故於
    訂約後，承租人第1、2年均免繳租金，第3、4年實際應繳納
    租金為上開計算方式所得數額之6成，第5、6年實際應繳納
    租金則為上開計算方式所得數額之8成。
(三)、被告自95年6月29日起，僅繳交1個月租金後即未再繳交任何
    租金。
(四)、原告於95年12月29日以存證信函終止雙方租賃關係。
四、本件之爭點：
(一)、原告是否已合法終止租賃契約？
(二)、原告以訂約時系爭土地每平方公尺售價為計算租金之基準，
    是否違反土地法第97條之規定？
(三)、系爭契約約定逾期4個月以上仍不繳付租金者，按當期租金
    金額加收15%違約金，是否過高而需由法院酌減？
五、得心證之理由：
(一)、原告是否已合法終止租賃契約？
  1.按承租人租金支付有遲延者，出租人得定相當期限，催告承
    租人支付租金，如承租人於其期限內不為支付，出租人得終
    止契約。租賃物為房屋者，遲付租金之總額，非達2 個月之
    租額，不得依前項之規定，終止契約。其租金約定於每期開
    始時支付者，並應於遲延給付逾2個月時，始得終止契約。
    租用建築房屋之基地，遲付租金之總額，達2年之租額時，
    適用前項之規定；又租用建築房屋之基地，非因左列情形之
    一，不得收回：四、承租人積欠租金額，除以擔保現金抵償
    外，達二年以上時。民法第440條、土地法第103條定有明文
    。
  2.經查，兩造簽訂之系爭契約第9條、第10條，均定有被告設
    置建築物時所應遵守之相關規定，顯見被告租用系爭土地之
    目的係在於設置廠房及其他建築物，核屬民法第440條、土
    地法第103條法文所稱「租用基地建築房屋」之情況，應堪
    認定；又被告主張系爭契約第7條：「乙方逾期4個月以上仍
    不繳付者，甲方除追繳其使用期間租金及按當期租金金額加
    收50％之違約金外，並得終止契約」之約定，違反民法第44
    0條、土地法第103條之規定，故應為無效云云。惟查，民法
    第440條、土地法第103條有關「租用基地建築房屋，承租人
    遲付租金達2年之總額時，方得終止租約」之規定，並非強
    制規定，當事人倘於訂立租賃契約時另為不同於該條規定之
    安排，該項約定並非無效（參照最高法院86年度台上第3303
    號判決意旨）；再就上開規定之立法意旨觀之，乃在於保護
    經濟上弱勢之承租人，避免其僅因一時無力繳付租金即遭出
    租人終止契約，而招致更大之損害，因此方才限制出租人任
    意終止契約之權利，然對於承租人之保護並非毫無限制，倘
    就具體個案觀之，承租人因未繳租金所獲之利益與出租人因
    無法終止租約所受之損害顯然失衡時，上開規定即有排除適
    用之必要。查系爭契約係依據行政院「006688」專案所簽訂
    ，並賦予承租人於租期前兩年無須繳付租金，第3、4年及第
    5、6年僅需分別支付原定租金6折、8折之優惠權利；換言之
    ，被告於訂定契約之前兩年內，原本即完全無須繳付任何租
    金，此時倘適用民法第440條及土地法第103條之結果，將使
    原告僅有在被告連續4年未繳納租金之情況下，方得依法終
    止契約，如此不僅使出租人之權益遭受過度之損害，更與國
    家機關為促使工業區土地有效開發而推動租金優惠措施之美
    意背道而馳；故系爭契約第7條雖約定「承租人逾4個月未繳
    租金，出租人即得終止租約」，惟於原告依約終止租約以前
    ，被告至少已享有兩年免費使用土地之權益，因此該約定對
    於承租人權益之保護，並未較民法第440條及土地法第103條
    之規定不利，是即使系爭契約另有不同於上開條文之約定，
    仍不應否定其效力。
  3.查被告於遲延支付租金後，原告分別以95年9月5日、95年10
    月2日、95年11月10日、95年12月18日發函催告，此有經濟
    部工業局雲林科技工業區服務中心所發催告函（參本院卷第
    91-107頁）；嗣原告並於於95年12月29日以存證信函終止雙
    方租賃關係，此亦為兩造所不爭執，是系爭契約已經原告合
    法終止，應堪認定。
(二)、原告以訂約時系爭土地每平方公尺售價為計算租金之基準，
    是否違反土地法第97條之規定？
    按工業區土地或建築物租金之計算，不受土地法第97條及第
    105條之限制，促進產業升級條例第54條第2項定有明文。經
    查，被告向原告承租之土地位於雲林科技工業區，係屬工業
    區土地，此為兩造所不爭執，並有兩造所簽訂之土地租賃契
    約書影本1份在卷可參，堪信為真實。被告雖抗辯原告以訂
    約時系爭土地每平方公尺售價為計算租金及違約金之基準，
    乃違反土地法第97條之規定云云，惟依前開規定可知，工業
    區土地或建築物租金之計算，本不受土地法第97條及第105
    條之限制，系爭契約就租金之計算自可為不同於上述條文之
    約定，是被告所為之抗辯，殊不足採。
(三)、系爭契約約定逾期4個月以上仍不繳付租金者，按當期租金
    金額加收15%違約金，是否過高而需由法院酌減？
  1.按約定之違約金額過高者，法院得減至相當之數額，為民法
    第252條所明定，惟此規定乃係賦與法院得依兩造所提出之
    事證資料，斟酌社會經濟狀況並平衡兩造利益而為妥適裁量
    、判斷之權限，非謂法院須依職權蒐集、調查有關當事人約
    定之違約金額是否有過高之事實，而因此排除債務人就違約
    金過高之利己事實，依辯論主義所應負之主張及舉證責任。
    況違約金之約定，為當事人契約自由、私法自治原則之體現
    ，雙方於訂約時，既已盱衡自己履約之意願、經濟能力、對
    方違約時自己所受損害之程度等主、客觀因素，本諸自由意
    識及平等地位自主決定，除非債務人主張並舉證約定之違約
    金額過高而顯失公平，法院得基於法律之規定，審酌該約定
    金額是否確有過高情事及應予如何核減至相當數額，以實現
    社會正義外，當事人均應同受該違約金約定之拘束，法院亦
    應予以尊重，始符契約約定之本旨。倘債務人於違約時，仍
    得任意指摘原約定之違約金額過高而要求核減，無異將債務
    人不履行契約之不利益歸由債權人分攤，不僅對債權人難謂
    為公平，抑且有礙交易安全及私法秩序之維護（最高法院92
    年度台上字第2747號判決參照）。
  2.經查，被告雖抗辯系爭契約約定之違約金金額過高，惟就系
    爭契約之內容觀之，被告因該租賃契約之訂定，享有兩年免
    繳租金之優惠，然違約金之金額卻僅就當期租金金額加收15
    ％，是衡諸被告自系爭契約所獲致之利益，與嗣後需負擔違
    約金所遭受之損害，實難認有不公平之情事；再就舉證責任
    分配原則觀之，就違約金約定是否過高之事實，應由被告自
    行負擔舉證責任，否則法院並無逕為調查、認定之權。本件
    被告並未曾提出任何證據以證明違約金過高，且本院綜合卷
    內所有卷證資料之結果，亦未發現有何證據顯示系爭契約所
    訂違約金金額確有過高之情事，實難認被告已盡其舉證責任
    ，故被告所為之抗辯，並不足採。至被告辯稱兩造間之租賃
    關係尚屬存在，原告將系爭土地另出租他人，使被告受有23
    ,672,061 元之損害，被告得以之與原告之請求抵銷云云，
    惟本件租賃契約既經原告合法終止，則原告將系爭土地另出
    租他人，係屬正當合法行使其財產權，被告主張依侵權行為
    規定請求原告賠償其損害，並以之與原告之請求抵銷云云，
    並無理由。
六、綜上所述，原告依契約關係請求被告給付如主文第一項所示
    ，為有理由，應予准許；又原告陳明願供擔保請准宣告假執
    行，經核無不合，爰酌定相當之擔保金准許之。
七、本件事證已臻明確，兩造其餘之攻擊防禦方法及舉證，經本
    院審酌後，認均不足以影響本判決之結果，毋庸一一論列，
    併此敘明。
八、結論：本件原告之訴為有理由，依民事訴訟法第78條、第390
    條第2項、第392條第2項，判決如主文。
中    華    民    國    98    年    9     月    10    日
                  民事第一庭    法  官  楊晉佳
以上正本係照原本作成
如對本判決上訴，須於判決送達後20日內向本院提出上訴狀
中    華    民    國    98    年    9     月    10    日
                                書記官  蘇炫綺


司法院資訊處製作；財團法人民間司法改革基金會備份。
